【裁判字號】    97,上易,195
【裁判日期】    970507
【裁判案由】    詐欺
【裁判全文】
臺灣高等法院高雄分院刑事判決         97年度上易字第195號
上  訴  人  臺灣高雄地方法院檢察署檢察官
被      告  乙○○
選任辯護人  鄧國璽律師
上列上訴人因被告詐欺案件，不服臺灣高雄地方法院95年度易字
第734 號中華民國97年1 月31日第一審判決（起訴案號：臺灣高
雄地方法院檢察署95年度偵字第1383號，及移送併辦案號：同署
95年度偵字第2238號） ，提起上訴，本院判決如下：
    主  文
上訴駁回。
    理  由
一、公訴意旨略以：緣甲○○於民國89年間，在高雄縣鳥松鄉仁
    美山青山之友會結識翁連進（另為不起訴處分）與被告乙○
    ○父女2 人後，即入股投資由被告乙○○所經營之延誠國際
    貿易有限公司（下稱延誠公司），從事成衣批發業務。詎被
    告乙○○竟意圖為自己不法之所有，於89年7 月間起向甲○
    ○誆稱，現握有5,300 套運動服之訂單，以售價每套新台幣
    （下同）500 元計，分成3 股，每股投資45萬7,000 元，2
    個月即可回收88萬3,333 元，利潤豐厚云云，甲○○不疑有
    他，乃投資1 股，至89年9 月底，被告乙○○又以中國石油
    公司將於90年初標購夏冬兩季制服、冬季夾克共9 萬件，總
    採購價6,300 萬元，以製造成本為2,772 萬元計，加上押標
    金630 萬元，要求與甲○○共同出資，每人出資2 分之1 （
    約1,701 萬元），半年內即可回收2,400 萬元，甲○○不疑
    有他，除將前次投資本利共88萬3,333 元（起訴書誤載為88
    萬3,000 元）繼續投入外，並於89年10月2 日起至90年4 月
    20日止陸續以匯款或現金方式交付上開投資所須之押標金部
    分315 萬元，製造成本出資部分則因資金不足，僅投資738
    萬元，合計投資金額為1,053 萬元，被告乙○○稱依投資比
    例，仍可獲分配額為2,055 萬元（原可獲利為2,400 萬元）
    。詎被告乙○○得款後，屆期僅告以中油公司制服採購案已
    完成，因尚在請款中而先簽發發票日為90年12月5 日及90年
    12月7 日，面額共1,000 萬元之支票共3 紙交付甲○○收執
    ，餘款於請款後再結算分紅，惟該3 紙支票屆期均遭退票，
    被告乙○○又告以因再投資中鋼公司制服採購招標等案尚未
    回收為由，再以其個人名義簽發面額共1,400 萬之本票換回
    支票，惟僅支付共96萬元後即置之不理，且避不見面，因認
    被告乙○○涉犯刑法第339 條第1 項之詐欺取財罪嫌等語。
二、按犯罪事實應依證據認定之，無證據不得認定犯罪事實；又
    不能證明被告犯罪者，應諭知無罪之判決，刑事訴訟法第15
    4 條第2 項、第301 條第1 項分別定有明文。又事實之認定
    ，應憑證據，如未能發現相當證據，或證據不足以證明，自
    不能以推測或擬制之方法，為裁判基礎。而告訴人（含自訴
    人）之告訴，係以使被告受刑事訴追為目的，是其陳述是否
    與事實相符，仍應調查其他證據以資審認；且認定不利於被
    告之事實，須依積極證據，苟積極證據不足為不利於被告事
    實之認定時，即應為有利於被告之認定，更不必有何有利之
    證據；再認定犯罪事實所憑之證據，無論直接或間接證據，
    其為訴訟上之證明，須於通常一般之人均不致有所懷疑，而
    得確信其為真實之程度者，始得據之為有罪之認定，倘其證
    明尚未達到此一程度，而有合理性懷疑之存在時，即無從為
    有罪之認定（最高法院52年台上字第1300號、30年上字第81
    6 號、76年台上字第4986號分別著有判例可資參照）。是所
    謂證據，係指超越一切合理之可疑，足以認定行為人確有犯
    罪構成要件之積極事證者而言，茍依調查事證之結果，尚非
    不得為其他較有利於行為人之推斷時，本諸罪疑唯輕之法則
    ，自不得為不利被告之論斷。另按刑法第339 條第1 項所規
    定詐欺罪，係以行為人自始具有為自己或第三人不法之所有
    之意圖為要件，既為犯罪成立之前提，自須根據積極證據加
    以判斷；民事債務人未依債之本旨履行，在一般社會生活經
    驗上可能之原因非一，即使在債之關係成立之後惡意遲延給
    付甚或不為給付，倘無其他足以證明債務人自始即具有不法
    所有意圖之積極證據，亦僅能認係民事債權債務糾紛。由於
    刑事被告依法並無自證無罪之義務，根據刑事訴訟法第154
    條規定，若無足可超越合理懷疑之證據以證明被告確係自始
    意圖不法所有，不得僅憑事後不履行債務之客觀事態，推定
    被告原有詐欺取財之犯意。既不能積極證明被告自始具有犯
    罪故意，縱使被告就其所陳民事違約之原因同屬不能證明，
    仍不能因此令其負擔詐欺刑責（最高法院30年上字第482 號
    判例意旨參照）。是苟無足以證明被告於其債之關係發生伊
    始即故意藉此獲致不法財物之積極證據，尚不得僅以債信違
    反之客觀事態，推定債務人自始即具有詐欺取財之犯意。
三、證據能力部分：
    按被告以外之人於審判外之言詞或書面陳述，除法律有規定
    者外，不得作為證據；又被告以外之人於審判外之陳述，雖
    不符刑事訴訟法第159 條之1 至第159 條之4 之規定，而經
    當事人於審判程序同意作為證據，法院審酌該言詞陳述或書
    面陳述作成時之情況，認為適當者，亦得為證據；另當事人
    、代理人或辯護人於法院調查證據時，知有第159 條第1 項
    不得為證據之情形，而未於言詞辯論終結前聲明異議者，視
    為有前項之同意，刑事訴訟法第159 條第1 項、第159 條之
    5 分別定有明文。本件檢察官、辯護人及被告等於本院審判
    程序時，就原審判決所引用各項證據（含傳聞證據、非傳聞
    證據及符合法定傳聞法則例外之證據）之證據能力，均表示
    無意見，且於本院言詞辯論終結前，檢察官、辯護人及被告
    等對於卷附具有傳聞證據性質之證據，既均已知其情，均未
    聲明異議，本院認該具有傳聞證據性質之證據作成時之情況
    ，並無任何違法取證或其他之不適當情形，以之作為證據使
    用係屬適當，自得採為認定被告等犯罪事實之證據。
四、公訴意旨認被告涉有詐欺取財犯行，無非係以：1.證人即告
    訴人甲○○之警詢、偵訊及審判具結筆錄。2.證人即合夥人
    郭金池之警詢、偵訊及審判具結筆錄。3.乙○○、甲○○、
    郭金池於89年9 月2 日簽立之合約書。4.中國石油股份有限
    公司油法發字第0940003281號書函。5.中國鋼鐵股份有限公
    司（94）中鋼C1字1414810594號函及91年6 月至11月間之員
    工制服訂購單。6.丸曾西裝社股份有限公司丸字第94050900
    1 號函及中國鋼鐵股份有限公司與丸曾西裝社股份有限公司
    買賣合約書影本1 份。7.興航企業有限公司興字第94071500
    1 號函。8.亨達航空貨運集團（05）亨總人字第141 號函等
    證據資料，為其論斷之依據。訊據被告乙○○固坦承於89年
    9 月2 日與告訴人甲○○、案外人郭金池簽立合約書，共同
    投資其所經營之延誠公司，從事成衣批發業務，並承作中油
    公司、中鋼公司制服採購案等情，惟堅決否認有何詐欺取財
    犯行，辯稱：我與告訴人甲○○、案外人郭金池共同投資延
    誠公司合夥做生意，當時公司做的很好，有獲利的部分我都
    有結算給告訴人甲○○，我確實有做中油公司的制服採購案
    ，我也有把中油公司賺的錢分給甲○○、郭金池，因為郭金
    池的部分是小股，所以只有分給他200 多萬元，我跟甲○○
    各分得1,000 多萬元，後來我有向甲○○借這1,000 萬元去
    投資鮑魚生意，但是因為投資失敗，所以無法還錢給告訴人
    ，我並沒有要詐騙告訴人財物，只是因為生意失敗無法還錢
    等語。
五、經查：
  (一)被告係址設高雄市新興區○○○路90號10樓之6 延誠公司之
    負責人，於89年9 月2 日，被告與告訴人甲○○、案外人郭
    金池簽立合約書共同合夥投資延誠公司，從事成衣批發業務
    等情，此據被告供承甚明，並為告訴人所不否認，且有高雄
    市政府高市建二商字第16804052號營利事業登記證、合約書
    各1 份在卷可資佐證（見偵六卷第30、34-37 頁），此部分
    事實自堪認定。茲所應審究者為被告與告訴人合夥投資延誠
    公司係基於何種目的，是否對告訴人施以詐術，或有為自己
    不法所有之詐欺意圖。
  (二)證人甲○○於94年3 月30日檢察事務官詢問時陳稱：我在與
    被告投資前有實際看過延誠公司的狀況，該公司與其他公司
    一樣，有會計等人員接電話，我們初期是投資做成衣，被告
    都有分一點點錢約10幾萬元給我，我很信任被告，因為被告
    賺錢給我分紅等語（見偵一卷第91頁），於94年9 月19日檢
    察事務官詢問時陳稱：我投資延誠公司包括本金約2,300 萬
    元，我只拿100 多萬的利潤，公司當初是設在郭金池的住家
    ，後來搬到我位於高雄縣鳥松鄉○○路住處約7 、8 個月，
    之後又搬到被告位於鳳山的住處，當時我有住在水管路的家
    裡，公司有實際經營，有會計1 人，也有成衣進出等語（見
    偵一卷第170 頁），於95年1 月2 日檢察事務官詢問時陳稱
    ：我與被告合夥20幾個案子，每次分紅約3 、5 萬元，最多
    10幾萬元，我有同意被告繼續投資中鋼等語（見偵一卷第23
    1 、232 頁），於原審審理時到庭結稱：大約是在89年7 月
    中，被告跟我說做成衣利潤很好，問我要不要參加，我沒有
    去打聽被告的信用，也沒有打聽被告是否有去做制服，只是
    純粹信任被告，所以就與被告合夥投資，是從89年作制服的
    45萬7,000 元開始投資，在這之後有做幾件7 、8 萬元的投
    資，也是做衣服，有拿到一點點錢等語（見原審卷第184 、
    190 、191 頁），核與證人郭金池於檢查事務官詢問時陳稱
    ：我與被告一起合夥做衣服的生意，我實際出資300 多萬元
    ，公司只有1 個會計，甲○○的兒子負責大陸的業務，我在
    92年左右拿回約100 萬元，被告開立3 張支票給伊，我有領
    到錢，其他應得的利潤500 多萬元都轉到中鋼、鳳商等投資
    ，但都沒有拿回來，我有查閱公司的帳冊，剛開始做都有賺
    錢，後來我就不知道了，延誠公司當初是設在我家，後來就
    搬走了等語（見偵一卷第129 、130 、170 、171 、172 頁
    ），於原審審理時到庭結稱：我與被告、告訴人甲○○在89
    年9 月2 日簽署投資合約書，在合約書簽署前有與被告做過
    相關制服的投資案，投資的資本每人45萬7,000 元，該筆投
    資款有回收，並且有獲利，之後投資中油案也有獲利，但是
    我沒有拿到錢，因為被告說要再去投資中鋼案，有經過我同
    意，在簽立投資契約後，公司住址是設立在別處，但實際在
    我家經營，大概有1 年左右，後來才搬到告訴人甲○○住處
    ，最後才又搬到被告位於高雄縣（鳳山市○○○路住處附近
    等語大致相符（見原審卷第222-224 頁），足見被告確實有
    經營成衣批發事業，證人甲○○係基於與被告間之信任關係
    始出資合夥經營延誠公司，且本案發生前早已有正常生意往
    來之經驗，證人甲○○亦同意將中油公司結算分紅之款項繼
    續投資中鋼公司，其乃係見有利可圖而持續將上開資金投入
    參與上開中油、中鋼公司之投資案以賺取利潤，要難認被告
    邀其投資成衣批發生意有何施用詐術之行為。
  (三)又被告確實有承作中油公司制服採購案之事實，有中油銷貨
    、中油進貨明細表各1 紙附卷可稽（見偵一卷第58頁），且
    經證人即延誠公司會計陳玲敏於原審審理時到庭結稱：中油
    銷貨進貨明細表是我在投資案結案後製作的，當時有把資料
    給告訴人甲○○，在我印象中有中油、中鋼的投資案，我有
    聽到甲○○與被告在討論相關事宜等語（見原審卷第192-19
    4 頁），證人郭金池於原審審理時亦到庭結稱：被告跟我說
    她透過別人的關係標到中油制服的案件，有利潤可以投資，
    中油投資案有獲利，當時會計有拿明細表給我看，但是我沒
    有拿到錢，因為我同意被告拿中油獲利的錢再去投資中鋼投
    資案等語（見原審卷第226 、228 頁），證人甲○○於偵查
    及原審審理時亦證稱：被告有拿到中油公司6,000 多萬元的
    錢，但是因為被告的女婿在銀行服務，要幫他女婿作業績，
    就先存在銀行放幾天，所以他才會開3 張共計1,000 萬元的
    支票給我等語（見偵一卷第180 頁、原審卷第186 頁），則
    倘被告未實際承作中油公司制服採購案，何以能取得上開6,
    000 多萬元款項，足徵告訴人指稱被告沒有實際投資承作中
    油公司制服採購案乙節，顯與事實不符，不足作為被告不利
    之認定。
  (四)另被告投資中鋼公司制服採購案係遭他人詐騙等情，此有被
    告所提出之中國鋼鐵股份有限公司合約書、發票人張福全、
    支票號碼AU0000000 、發票日91年6 月10日、面額3,800 萬
    元之支票影本、高雄市票據交換所退票理由單各1 紙在卷可
    參（見原審卷第257 、258 頁），且上開支票係人頭支票，
    業據證人張福全於偵查中證述明確（見偵一卷第189 頁），
    又該票據於91年6 月10日經被告屆期提示無法兌現後，被告
    旋即前往內政部警政署刑事警察局報警處理，此有內政部警
    政署刑事警察局受理案件報案三聯單在卷可稽（見偵六卷第
    42 頁） ，足認被告上開所辯，尚非虛妄。
  (五)再者，被告若有詐欺之意圖，大可於取得告訴人投資上開中
    油公司之款項後即置之不理，又何需將告訴人應得之獲利款
    項再繼續投資中鋼公司之投標案，事後仍陸續處理積欠告訴
    人之款項之理？足見被告主觀上並無不法所有之意圖甚明。
  (六)至公訴人所提出中國石油股份有限公司油法發字第09400032
    81號書函、中國鋼鐵股份有限公司（94）中鋼C1字14148105
    94號函及91年6 月至11月間之員工制服訂購單、丸曾西裝社
    股份有限公司丸字第940509001 號函、興航企業有限公司興
    字第940715001 號函、亨達航空貨運集團（05）亨總人字第
    141 號函（見偵一卷第103-105 、118 、125 、157 、215
    頁），雖無法證明中油公司與中鋼公司與被告有直接交易之
    憑證。然被告於偵查、原審及本院審理中均陳稱：中油公司
    的投標案是案外人黃文銘介紹給我做的，是他朋友標到標案
    ，以包工的方式進行，我把貨交給黃文銘，他再給我錢等語
    （見偵一卷第129 頁、原審卷第28、135 、156 、197 頁、
    本院卷第○頁），依此，自查無被告與中油公司直接交易之
    資料；被告投資中鋼公司確係遭人詐騙乙節，業經本院認定
    如前；又被告確實有委託興航企業有限公司、亨達航空貨運
    集團運送衣物之事實，復經原審再次函詢興航企業有限公司
    、亨達航空貨運集團屬實，此有興航企業有限公司興字第09
    507070001 號函、亨達航空貨運集團（07）亨總人字第133
    號函暨檢附提單影本在卷可證（見原審卷第74、93-112頁）
    ，綜合上情以觀，公訴人所提出之上開證據，均不得作為不
    利於被告之認定。
  (七)告訴人甲○○雖要求被告提出黃文樞（黃文銘）、陳明堂、
    中鋼公司郭振銘、中油公司吳先生之年籍資料，聲請傳喚以
    究明被告是否確有承包中油制服、收受制服價金等情。惟被
    告供稱上開中油公司投標案係以包工方式承作，且經本院認
    定被告確有承作之事實，已如前述，是有無傳訊黃文樞（黃
    文銘）、陳明堂、中鋼公司郭振銘、中油公司吳先生等人，
    既非告訴人甲○○陷於錯誤之關鍵，對於全案情節及判決本
    旨當不生影響，自無傳訊必要，何況被告表示上開等人與其
    非至親密友，無法提供年籍資料，本院自亦無法傳喚到庭。
    另告訴人甲○○指稱被告於偵查中曾謂：中油吳先生給伊6,
    000 多萬元，伊總共收到3 張現金支票5,200 多萬元云云，
    請求命被告提出該3 張現金支票，以究明被告之辯詞是否屬
    實。惟按被告並無自證無罪之義務，事實審法院對於證據之
    取捨，依法雖有自由判斷之權，然積極證據不足證明犯罪事
    實時，被告之抗辯或反證縱屬虛偽，仍不能以此資為積極證
    據應予採信之理由（最高法院30年上字第482 號判例意旨參
    照）。本件被告雖未提出上開現金支票，但告訴人甲○○有
    陷於錯誤之事實狀態，既難證明，則被告之抗辯或反證縱屬
    虛偽，依上揭最高法院判例意旨，即不能以此推斷作為被告
    不利認定之依據。又告訴人甲○○指稱被告於偵查中曾供明
    ：貨品係由大陸寄來云云，聲請命被告提出該批物品財政部
    高雄關稅局之報關資料及海關完稅證明或命被告確定進口之
    日期、品名、申報人後，向財政部高雄關稅局函查該批兩千
    多套服裝之報關資料及完稅證明，以究明被告所供是否屬實
    。然依卷附之興航企業有限公司95年7 月7 日函覆揭明被告
    確實分別於90年5 、6 、7 、10月各有委託運送貨物衣物，
    運費共計208,304 元，且亨達航空貨運集團於96年3 月9 日
    函覆明細表亦揭明被告於91年間確實有向大陸工廠訂購衣物
    ，並由大陸委託寄送至被告處（尚欠運費計579,256 元未付
    ，見原審卷第74、93-112頁），稽此，上開興航企業有限公
    司及亨達航空貨運集團之函文內容，已屬補強事證，足以證
    明被告確有委託上開公司從大陸地區託運衣物之事實，則國
    稅局之報關資料及海關完稅證明等文件，均屬託運程序之範
    疇，被告縱未提出，仍可由上開興航企業有限公司及亨達航
    空貨運集團之函文釋明，無庸再就報關內容為爭執，故本院
    認無再調查之必要，附此敘明。
六、綜上所述，足認被告上開所辯，應非虛構之詞，自不得僅憑
    告訴人單方面之指訴，即遽為不利於被告犯罪事實之認定。
    被告主觀上既無何詐欺之不法意圖，客觀上亦無施用詐術之
    行為，核與刑法詐欺取財罪之構成要件未合，尚難以該罪相
    繩。本案應僅係單純之民事糾葛，應循民事訴訟程序解決。
    本件公訴人認被告涉嫌詐欺犯行所憑之證據，尚未達於通常
    一般之人均不致有所懷疑，而得確信其為真實之程度，依「
    罪證有疑，利於被告」之證據法則及「被告應被推定為無罪
    」之原則，即難遽為被告不利之認定。此外，復查無其他積
    極證據，足資認定被告有何詐欺取財犯行，被告之行為尚屬
    不能證明，依首開說明，自應為被告無罪之諭知。
七、原審因而以不能證明被告犯詐欺罪，而為被告無罪之諭知，
    核無違誤；檢察官循告訴人甲○○具狀請求上訴意旨，猶執
    前詞，指摘原判決不當，為無理由，應予駁回。
八、退併辦部分：
  (一)移送併辦意旨略以：被告乙○○於民國89年間經由甲○○介
    紹而認識阮國雄，嗣於90年10月間某日，被告乙○○邀阮國
    雄參加其所從事香菇進口買賣之生意，佯稱：該項生意可在
    91年1 月間進口，可於91年農曆春節期間銷售獲利，且其父
    翁連進、其女黃增玲、黃增慧皆有投資該項生意且佔該筆生
    意投資金額之一半以上云云，經阮國雄詢問翁連進、黃增玲
    2 人，其2 人均答有投資該項生意，阮國雄遂不疑有他而陷
    於錯誤，交付48萬7,000 元予被告乙○○。嗣阮國雄向被告
    乙○○詢及該項生意盈虧狀況，被告乙○○即以諸多藉口推
    拖搪塞，復謊稱：所進口之香菇遭扣押於基隆海關處，需要
    金錢以疏通關節等情，即以活動費之名，要求阮國雄支付3
    萬7,000 元，阮國雄不疑有詐亦如數支付之，惟被告乙○○
    對於該項進口香菇之投資細節諸多語焉不詳之處，又不對阮
    國雄合理交代香菇進口過程之前因後果，事後亦避不見面，
    使阮國雄求償無門，至此始知受騙，因認被告涉犯刑法第33
    9 條第1 項之詐欺取財罪嫌云云。
  (二)惟查，本件被告被訴詐欺取財部分，業經本院判決無罪，駁
    回檢察官之上訴，業如前述，是上開移送併辦意旨所述之行
    為，即難認與本案有何刑法修正前連續犯之裁判上一罪關係
    ，並非本案起訴效力所及，本院無從併辦，應退還檢察官另
    為適法處理併予敘明。
據上論斷，應依刑事訴訟法第368 條，判決如主文。
本案經檢察官陳宗吟到庭執行職務。
中    華    民    國    97    年    5     月    7     日
                  刑事第九庭    審判長法官  莊秋桃
                                      法官  謝宏宗
                                      法官  裕斗
以上正本證明與原本無異。
本判決不得上訴。
中    華    民    國    97    年    5     月    7     日
                                    書記官  張宗芳


司法院資訊處製作；財團法人民間司法改革基金會備份。
